臺灣高等法院刑事判決　　　　　　　　　　　　九十一年度上更(一)字第七二二號
　　上　訴　人
　　即　自訴人　乙○○
　　被　　　告　丁○○
　　選任辯護人　李宜光
右上訴人因被告偽造文書等案件，不服臺灣桃園地方法院八十八年度自字第六八號，
中華民國八十九年四月七日第一審判決提起上訴，判決後，經最高法院第一次發回更
審，本院判決如左：
    主  文
上訴駁回。
    理  由
一、自訴意旨略以﹕上訴人即自訴人乙○○於民國八十一年九月間，委託代書陳福財
    （已死亡）、甲○○（原名朱玉霞，已經另案判決罪刑確定）夫婦辦理繼承登記
    及更正土地、房屋所有權狀上之登記，暨代其借款新台幣（下同）三十二萬元，
    而將印鑑章交甲○○。甲○○乃以前揭房地為抵押，於同年九月七日，向國泰信
    託投資公司新竹分公司（嗣更名為慶豐銀行新竹分行）辦理貸款三百二十萬元。
    然該行未將三十二萬元交予自訴人，而將該款項轉入陳福財之帳戶內。甲○○夫
    婦復於同年十月二十一日，利用前貸款換單之際，加借至五百萬元，惟僅交付一
    百七十萬元予自訴人。而慶豐銀行新竹分行承辦之行員丙○○、郭雅鈴於前揭第
    一次貸款時，未對保即予同意貸款。第二次辦理增貸手續時，不惟擅自填寫自訴
    人之資料；復於調查表高估桃園縣中壢巿中正路一段一九０號房屋之時價；且未
    得自訴人之同意直接匯入陳福財之帳戶。被告丁○○於八十一年間，擔任慶豐銀
    行新竹分行之經理，知悉前開二次貸款時自訴人並未出面同意借款，而仍核准貸
    款，因認丁○○涉犯刑法第二百十六條、第二百十五條之行使業務上登載不實文
    書、第三百四十二條第一項之背信罪嫌等語。
二、按犯罪事實應依證據認定之，無證據不得推定其犯罪事實。不能證明被告犯罪者
    ，應諭知無罪之判決，刑事訴訟法第一百五十四條、第三百零一條第一項分別定
    有明文。又事實之認定，應憑證據，如未能發現相當證據，或證據不足以證明，
    自不能以推測或擬制之方法，為裁判基礎；另被害人之陳述如無瑕疵，且就其他
    方面調查又與事實相符，固足採為科刑之基礎，倘其陳述尚有瑕疵，而在未究明
    前，遽採為論罪科刑之根據，即難認為適法。次按刑法第二百十五條業務上文書
    登載不實罪之成立，係以從事業務之人，明知為不實之事項而登載於其業務上所
    作成之文書，足以生損害於公眾或他人為其犯罪構成要件，其中明知須為直接故
    意，亦即行為人對於構成犯罪之事實，明知並有意使其發生之情形，始克當之，
    故如係因出於過失，則不包括在內。又按刑法第三百四十二條背信罪之成立，係
    以為他人處理事務，意圖為自己或第三人不法之利益，或損害本人之利益，而為
    違背其任務之行為，致生損害於本人之財產或其他利益者為構成要件，如非受任
    為他人處理事務，或本人之財產或利益未受損害，則與本罪之構成要件尚有不符
    ，非可成立本罪。
三、訊之被告丁○○堅決否認有何業務登載不實或背信之犯行，辯稱：被告於八十一
    年間係擔任慶豐銀行新竹分行經理，對於申請人即自訴人申請貸款之案件，係依
    照銀行之規定，由自訴人檢附相關文件，向承辦人丙○○申請，再由丙○○作徵
    信工作後，逐層呈核，被告僅作書面審核，被告審核後因符銀行規定，始批示准
    予核貸其後關於抵押權設定、用印、債權憑證覆核、保管、對保乃至更後之撥款
    手續等相關作業程序，均非被告所承辦，更未與自訴人接觸過等語。
四、經查：
（一）自訴人認被告與丙○○、郭雅鈴（均經台灣桃園地方法院檢察署檢察官以八十
      六年度偵字第一五四六號、八十七年度偵字第五八六一號不起訴處分確定，並
      經本案判決不受理確定）、甲○○共同涉犯刑法業務登載不實罪及背信罪，係
      以被告為慶豐銀行新竹分行之負責人，對於該行行員即丙○○、郭雅玲於執行
      業務之過失行為亦應負連帶責任等語（見原審卷八十八年四月二十日自訴狀）
      。惟自訴人於原審調查時已陳稱其在辦理貸款之過程中都是委託代書甲○○及
      其夫陳福財辦理，並未與被告接觸過等語（見原審卷八十九年三月二十四日訊
      問筆錄）；自訴人於本院調時雖否認出具八十一年九月四日及八十一年十月十
      七日之授權書予陳福財、甲○○夫婦憑以辦理本案之二次貸款申請（見本院卷
      九十一年十月四日自訴人陳報狀所附授權書影本二紙），然自訴人並不否認授
      權書上自訴人之印文係真正，銀行撥款簽收簿上八十一年十月二十七日具領五
      百萬元之簽名為自訴人所親簽（見本院九十一年十月四日訊問筆錄第六頁、九
      十一年九月二十三日答辯狀所附證物二），且自訴人前於台灣桃園地方法院檢
      察署另案偵查中亦坦承八十一年九月七日有撥入第一次款，第二筆八十一年十
      月二十一日有一百七十多萬元則是由其自己領回等語（見八十六年度偵字第一
      五四六號卷八十六年二月二十二日訊問筆錄），與郭雅鈴所供：「第二筆核貸
      之五百萬是直接撥入乙○○的放款帳戶，並清償之前的借款三百二十萬元」（
      見八十七年度偵續字第八０號第六十頁）等語相符，則自訴人前後既有兩次經
      由銀行將款項撥入戶頭或簽收領款之事實，卻又謂未授權代書申請貸款，其指
      訴顯與事實不符。
（二）次查，丙○○於另案偵查中供稱：「該筆土地（貸款）是邱（正安）委託代書
      申請的，我受理後有協同陳福財（代書）及乙○○到該址估價，鑑價後認足額
      貸款為三百二十萬元，通知申貸人於指定時日到銀行對保，第一次對保由我處
      理，陳福財、乙○○均有到場，對保是乙○○親簽的，... 第二次貸款相距前
      次約一個月左右，又有人提供另一筆土地及房子要求要貸款，我們估價結果又
      同意借其五百萬元，... 本件我也有通知申貸人來對保，邱（正安）不可能不
      知道。增貸時的對保工作由胡迪森對保」等語（見偵查卷第八０號第三二頁）
      ，核與郭雅鈴所述：因自訴人有填委託授權書授權給陳福財代辦撥款業務，故
      本件貸款是經提領後，陳福財才再指定匯入其自己帳戶，其與丙○○等人均依
      銀行規定辦理等語，及辦理自訴人第二次對保之慶豐銀行人員胡迪森於偵查中
      所證：「銀行以債務人為單位根據他向銀行申請是房貸或信貸作分類，凡同一
      債務人數次以房屋向銀行貸款，第二次均稱增貸，但所需繳交文件及對保程序
      均相同」、「（問：故本件在第二次對保時應通知乙○○，有無意見？）應該
      是要，因為依程序需通知債務人」（見偵查卷第八０號第五九頁）等語，均相
      符合。另自訴人就與本件同一之事實對丙○○、郭雅鈴提出告訴乙案，已自承
      第一次借款時曾至慶豐銀行新竹分行對保等情，此有台灣桃園地方法院檢察署
      檢察官八十六年度偵字第一五四六號、八十七年度偵字第五八六一號不起訴處
      分書附卷可稽，益見被告所辯其係依銀行之規定辦理本件申請貸款案件，應堪
      採信。
（三）另依據慶豐銀行於當時之分層負責辦法規定，該公司放款科課關於各種授信債
      權憑證（借據、本票、還款票據）之覆核、動產、不動產抵押權之設定登記，
      與推展科課關於授信案件之對保等事宜，均僅及於第三層科課長、副科課長，
      有國泰信託投資公司分層負責辦法影本在卷足參（見本院卷被告九十一年九月
      二十三日答辯狀證物一），亦可印證被告所辯並未參與自訴人申辦之房地抵押
      權設定及債權憑證覆核、保管、對保乃至撥貸等作業程序，為可採信。則被告
      依銀行規定作書面審核後認與銀行規定相符而批示核貸款項，其後相關之抵押
      權設定之用印、債權憑證之覆核、保管、對保乃至撥貸等作業程序既均未參與
      ，自難謂有何明知為不實之事項登載於其業務上所作成之文書或違背其任務之
      行為，自與刑法第二百十六條、第二百十五條之行使業務登載不實文書罪、第
      三百四十二條第一項之背信罪之構成要件有間，
（四）自訴人復指稱慶豐銀行戶名「乙○○」之印鑑卡，記載「乙○○」係「三十一
      年」出生，與自訴人當時提出之身分證影本記載之「三十二年」者，並不相同
      ，且當時慶豐銀行之相關通知竟未直接寄送自訴人，反而寄到代書陳福財之地
      址，均可證被告有與代書陳福財、甲○○共謀云云。然觀諸自訴人於偵查中提
      出之印鑑卡影本，可知核對印鑑，係由「經辦郭雅鈴」、「科長顏金樹」用印
      ，並未經「經理」即被告審核用印（見偵查卷第八十號第四三、四四頁）。則
      被告如何知悉印鑑卡上自訴人出生日期之記載是否有誤？另被告固不否認曾寄
      交文件與陳福財，惟辯稱：那是因為自訴人不繳利息、通知不收，而因本申貸
      案是陳福財轉過來的，才寄給陳福財等語。是縱慶豐銀行曾將相關通知寄送至
      代書陳福財之地址，亦不能以此遽認被告與陳福財、甲○○共犯。
（五）綜上，被告及銀行之承辦人在代書已提出自訴人名義之授權書、自訴人曾會同
      估價、抵押權設定契約書上自訴人之印文與印鑑章相符、申請人即自訴人曾親
      自到銀行對保之情形下，實不致對於申請人與代書間之授權範圍產生疑問。是
      本申貸案，縱有自訴人所稱「問題出在印鑑章的使用範圍」一事（見本院卷九
      十一年十月四日訊問筆錄第六頁），亦應屬委託人即自訴人與受託人即代書間
      授權範圍認定之問題，銀行實無從得知。同理，自訴人雖否認出具前開八十一
      年九月四日及同年十月十七日之二紙授權書予陳福財、甲○○夫婦，但自訴人
      坦承於同年九月四日將印鑑章交給陳福財，且不否認授權書上之自訴人之印文
      係真正之事實，僅陳稱﹕要陳福財不可亂用印章等語（見本院九十一年十月四
      日筆錄第六頁）。所述縱無不實，亦是陳福財是否逾越代理權之限制之問題，
      既無證據證明被告或銀行承辦人員與代書夫婦共犯，自不能認被告有登載不實
      或背信情事。此外，自訴人之指訴有前述之瑕疵，復查無其他積極證據足認被
      告確有自訴人所提起自訴之犯行，自不能證明被告犯罪。
五、自訴人上訴意旨另以：前開二次貸款，自訴人均未出面或同意簽訂有關抵押權設
    定契約書，是被告代表慶豐銀行新竹分行與代書陳福財、甲○○夫婦簽訂之抵押
    權設定契約書，亦有共同偽造自訴人名義簽立抵押權設定契約書並予以行使情事
    ，而牽連犯刑法第二百十六條、第二百十條之行使偽造私文書罪嫌云云。惟查，
    被告就自訴人之貸款申請，僅於申貸之初，依銀行規定作書面審核並批准申請，
    其後之抵押權設定、債權憑證覆核、保管、對保乃至撥貸等作業程序，均未再參
    與；而自訴人前後二次均有取得銀行給付之貸款亦經其自陳在卷，均如前述；自
    訴人於本院調查時復坦承抵押權設定契約書上之印章確為其所有等語（見本院卷
    九十一年十月四日訊問筆錄第六頁），甲○○於本院調查中更證稱：抵押權設定
    契約書上自訴人之印章係請自訴人至伊事務所蓋印，而抵押權設定契約書上之文
    字均係伊事務所以橡皮章蓋用等語（見本院卷同日訊問筆錄第四、五頁）。則慶
    豐銀行承辦人員丙○○、郭雅鈴等人依據代書所提出之相關文件，包括自訴人簽
    名用印之授權書及蓋有與印鑑章相符之抵押權設定契約書，受理申請，經相關審
    核程序後，依分層負責辦法送由主管之科課長審核、批准於抵押權設定契約書上
    用印，實難認被告明知該抵押權設定契約書之內容有所不實，而與代書就行使偽
    造私文書部分有何犯意聯絡或行為分擔。況依刑事訴訟法第三百四十三條、第二
    百六十五條規定，自訴人僅得於第一審辯論終結前，就與本案相牽連之犯罪或本
    罪之誣告罪，追加起訴。查自訴人於原審係自訴被告行使業務登載不實及背信，
    迨上訴本院後始指被告另涉行使偽造抵押權設定契約之私文書並認與前開登載不
    實及背信部分牽連犯之裁判上一罪關係。亦即自訴人未於原審自訴狀中指訴被告
    行使偽造抵押權設定契約書，亦未於第一審辯論終結前提出，而係於本院前審之
    上訴理由中始行提出，有前審自訴人之上訴聲明狀附卷足稽，難謂係合法之追加
    。次按檢察官就犯罪事實一部起訴者，其效力及於全部，為刑事訴訟法第二百六
    十七條所規定；又刑事訴訟法第二百四十六條規定，檢察官就犯罪事實一部起訴
    者，其效力及於全部，係指已起訴之部分及未起訴之部分，均應構成犯罪，並具
    牽連關係者而言，若起訴之事實不構成犯罪，縱未起訴之部分應構成犯罪，根本
    上既不生牽連關係，即無一部效力及於全部之餘地，有最高法院三十七年特覆字
    第三七二二號判例足資參照，而此於自訴程序亦準用之。查自訴人自訴被告行使
    業務登載不實及背信部分，不能證明被告犯罪，已如前述，則自訴人上訴後另指
    被告行使偽造抵押權設定契約書部分，即非自訴效力所及，本院無從併予審酌，
    附此敘明。本件發回更審後，自訴人聲請傳喚郭雅鈴，證明放款、撥款之依據文
    件？有多少人參與？核准放款單是否有被告之簽名？是否依被告之批示撥款？正
    常程序約若干天核准？匯款三百二十萬元至陳福財之帳戶係依何法令？有無他人
    強逼？送地政事務所辦理抵押權設定後多久可拿到抵押權設定之債權證明文件？
    沒有地政核准債權憑證，銀行經理是否會同意核定金額？僅以身分證影本核對之
    印鑑卡，是否可以用來領款？八十一年九月二日提出貸款申請後，經理及銀行人
    員，如何審查金額？如何在抵押權契約設定申請書上用印？在自訴人未到場情形
    下，是否可以將貸款匯至其他人之帳戶？查慶豐銀行受理陳福財、甲○○夫婦代
    理自訴人之二次貸款申請，經審核貸款所需之文件，依正常作業程序審核、撥款
    ，並不違常情，已如前述，被告身為分行之負責人，僅就准否申請及申貸之金額
    審核、批示，餘均責由銀行人員依分層負責之規定辦理，並無不合，亦無證據證
    明被告或銀行承辦人員與代書夫婦勾結或共犯，自不能僅以代書於取得部分貸款
    後未交付自訴人、印證卡上所載自訴人之出生日期有誤及銀行曾將部分文件寄交
    代書，即推認被告與代書共犯。自訴人前開聲請訊問事項，或已經本院敘明，或
    顯與判決之結果不生影響，實無再訊問之必要，亦併敘明。
六、原審以不能證明被告丁○○犯罪而為無罪之諭知，並無不合，自訴人上訴意旨猶
    執前詞指摘原判決不當，為無理由，應予駁回。
據上論斷，應依刑事訴訟法第三百六十八條，判決如主文。
中      華      民      國      九十一      年    十一    月十二    日
                              台灣高等法院刑事第七庭
                                  審判長法  官  吳  啟  民
                                        法  官  蘇  隆  惠
                                        法  官  林  瑞  斌
右正本證明與原本無異。
如不服本判決應於收受送達後十日內向本院提出上訴書狀，其未敘述上訴之理由者並
得於提起上訴後十日內向本院補提理由書（均須按他造當事人之人數附繕本）
                                        書記官  丁  淑  蘭
中    華    民    國    九十一    年      十一      月       十二       日
